臺灣臺中地方法院刑事判決　　　　　　　96年度易字第1852號
公　訴　人　臺灣臺中地方法院檢察署檢察官
被　　　告　乙○○
　　　　　　　　　　　之2
上列被告因妨害名譽案件，經檢察官提起公訴（95年度偵字第19
417 號），本院判決如下：
    主  文
乙○○犯公然侮辱罪，處拘役貳拾日，如易科罰金，以銀元佰
元（即新臺幣玖佰元）折算壹日。
    事  實
乙○○住臺中縣大肚鄉○○路○段133 巷95號3 樓之2 ，為「國
家林園」社區住戶，因與該社區管理委員會主任委員甲○○屢因
訴訟關係而有爭執，對甲○○之行為感到不滿，竟於民國95年5
月21日下午2 時許，該社區管理委員會召開區分所有權人會議時
，基於公然侮辱之犯意，在該社區一樓守衛室之不特定多數住戶
皆得共見共聞之場合，以台語辱罵當時擔任主席之甲○○：「有
多袂見笑（即「不要臉」）就有多袂見笑」等語，使甲○○當場
聽聞後感到困窘，人格遭受貶損。
    理  由
一、認定犯罪事實所憑之證據及理由
  (一)被告乙○○坦承於上揭時、地以台語說：「有多袂見笑（即
    「不要臉」）就有多袂見笑」等語，並有臺灣臺中地方法院
    檢察署檢察官96年1 月8 日勘驗筆錄1 份在卷可佐。
  (二)證人即告訴人甲○○於本院審理時就上開事實指證甚詳。
  (三)證人張世奇於偵查中證稱：「開會沒多久，乙○○有起身說
    一些話，開會時甲○○是主席，乙○○是住戶，他有起來發
    言，他說了很多，乙○○有說到甲○○不要臉的話」、「我
    記得乙○○是對來開會的住戶說『他真的很不要臉』的話語
    」、「（現場）有在簽名簿上簽名的有19個人」等語，並有
    張世奇所繪製之現場圖可佐。
  (四)證人鍾永平於偵查中證稱：「我是社區的警衛，當時值班的
    警衛就只有我一個，我站在櫃臺，大廳旁就有警衛的櫃臺，
    我站在櫃臺的位置離乙○○約5 公尺以內，乙○○坐在入門
    的右手邊」、「我看見他們在開會，開會是為了大樓基金的
    問題，當時乙○○有站起來發言，乙○○講話很大聲，我聽
    到乙○○講到大樓錢的問題時，講的語氣讓我感覺到是針對
    主席說到『不要臉』（台語）」、「因為他們的主題在討論
    基金的問題，當時與基金有關係的是甲○○，乙○○雖沒有
    講到誰不要臉，但我可以感覺的是針對甲○○」等語，並有
    鍾永平所繪製之現場圖可佐。
  (五)證人呂耀嘉於偵查中證稱：「在國家林園社區區分所有權人
    會議的場合，我在大樓開會，坐在主席台的右邊」、「乙○○起身發言陳述自己的意見，但是有聽到乙○○講甲○○一
    些事情還有他不要臉的事情」、「乙○○說『他有多不要臉
    就有多不要臉』（台語發音），但是我忘記乙○○是否有指
    著甲○○發言，情緒也相當激動。」等語。
二、對被告辯解之判斷：
  (一)被告矢口否認有公然侮辱犯行，辯稱：伊雖然有說那句話，
    但並沒有指名道姓云云。
  (二)證人丙○○於本院審理時證稱：95年5 月21日社區召開區分
    所有權人會議時伊有在場，但因為有時候要抽煙，所以會出
    去抽煙再回來。開會期間被告有拿一台錄音機，有時候站著
    ，有時坐下去，看起來好像很委屈、自言自語，好像是為了
    甲○○告他侵佔400 萬元的官司，都是自言自語，好像是哀
    求，但被告說什麼伊沒有聽的很清楚。伊沒有聽見被告說『
    有多袂見笑就有多袂見笑』這句話，可能當時伊正好出去抽
    菸等語。惟被告業已自承其有說「有多袂見笑就有多袂見笑
    」此語，證人丙○○卻證稱其未聽見，足認證人丙○○並未
    全程在場，就當時之情形亦未全部見聞，自難依其證言為被
    告有利之認定。
  (三)又依證人甲○○、張世奇、鍾永平及呂嘉耀之證述，被告雖
    未直指告訴人甲○○之姓名，但依當時討論之議題及告訴人
    係擔任主席之整體情節觀察，足認被告之發言係針對告訴人
    ，此由證人鍾永平證稱：伊可以感覺被告的發言是針對甲○○等語亦可證明，足認被告之辯解純係卸責之詞，非可採信
    。
三、論罪科刑之理由
  (一)被告所為係犯刑法第309條第1項之公然侮辱罪。
  (二)被告行為後，刑法業於94年1 月7 日修正，同年2 月2 日公
    布，於95年7 月1 日施行。修正後新法第2 條第1 項規定：
    「行為後法律有變更者，適用行為時之法律。但行為後之法
    律有利於行為人者，適用最有利於行為人之法律。」，其目
    的係為與刑法第1 條規定之罪刑法定主義契合，貫徹法律禁
    止溯及既往原則之精神，乃修正為「適用行為時之法律」，
    並兼採有利行為人之立場，採「從舊從輕」原則。惟該條係
    規範行為後法律變更所生新舊法律比較適用之準據法，於新
    法施行後，應逕適用新法第2 條第1 項之規定，為「從舊從
    輕」之比較。並應就罪刑有關之共犯、未遂犯、想像競合犯
    、牽連犯、連續犯、結合犯，以及累犯加重、自首減輕暨其
    他法定加減原因與加減例等一切情形，綜其全部罪刑之結果
    而為比較（最高法院95年第8 次刑事庭會議決議參照）。刑
    法第309 條第1 項公然侮辱罪，法定刑得科銀元300 元以下
    罰金。依修正後刑法施行法增訂第1 條之1 ：「中華民國94
    年1 月7 日刑法修正施行後，刑法分則編所定罰金之貨幣單
    位為新臺幣。94年1 月7 日刑法修正時，刑法分則編未修正
    之條文定有罰金者，自94年1 月7 日刑法修正施行後，就其
    所定數額提高為30倍。但72年6 月26日至94年1 月7 日新增
    或修正之條文，就其所定數額提高為3 倍。」。又刑法第33
    條第5 款修正為：「主刑之種類如下：五、罰金：新臺幣
    1,000 元以上，以百元計算之」等規定觀之，依修正後之法
    律，刑法第309 條第1 項公然侮辱罪所得科處之罰金刑最高
    為新臺幣9,000 元，最低為新臺幣1,000 元，然依被告行為
    時之刑罰法律，即罰金罰鍰提高標準條例第1 條前段規定之
    提高倍數10倍及修正前刑法第33條第5 款規定之罰金最低額
    1 元計算，則刑法第309 條第1 項之公然侮辱罪所得科處之
    罰金最高為銀元3,000 元，最低額為銀元10元，若換算為新
    臺幣，最高額與新法同為新臺幣9,000 元，最低額則僅為新
    臺幣30元。比較上述修正前、後之刑罰法律，應以修正前之
    刑法第33條第5 款之規定較有利於被告。
  (三)審酌被告犯罪之動機、目的、手段，犯罪所生之危害、犯罪
    後之態度等一切情狀，量處如主文所示之刑。被告於犯罪時
    之刑法第41條第1 項前段規定：「犯最重本刑為5 年以下有
    期徒刑以下之刑之罪，而受6 個月以下有期徒刑或拘役之宣
    告，因身體、教育、職業、家庭之關係或其他正當事由，執
    行顯有困難者，得以1 元以上3 元以下折算一日，易科罰金
    。」又被告行為時之易科罰金折算標準，修正前罰金罰鍰提
    高標準條例第2 條前段（現已刪除）規定，就其原定數額提
    高為100 倍折算1 日，則本件被告行為時之易科罰金折算標
    準，應以銀元100 元或200 元或300 折算1 日，經折算為新
    臺幣後，應以新臺幣300 元或600 元或900 元折算為1 日。
    惟95年7 月1 日修正公佈施行之刑法第41條第1項 前段則規
    定：「犯最重本刑為5 年以下有期徒刑以下之刑之罪，而受
    6 個月以下有期徒刑或拘役之宣告者，得以新臺幣1,000 元
    、2,000 元或3,000 元折算1 日，易科罰金。」比較修正前
    後之易科罰金折算標準，以95年7 月1 日修正公佈施行前之
    規定，較有利於被告，則應依刑法第2 條第1 項前段，適用
    修正前刑法第41條第1 項前段，並配合修正前罰金罰鍰提高
    標準條例第2 條之規定，定其折算標準。
四、適用之法律
  (一)刑事訴訟法第299條第1項前段。
  (二)刑法第2 條第1 項、第309 條第1 項、（修正前）第33第5
    款、（修正前）第41條第1 項前段。
  (三)罰金罰鍰提高標準條例第1條前段、（修正前）第2條。
中　　華　　民　　國　　96　　年　　5 　　月　　31　　日
                刑事第八庭   法  官  陳慧珊
上正本證明與原本無異。
如不服本判決，應於判決送達後10日內向本院提出上訴狀（應附
繕本），上訴於臺灣高等法院臺中分院。
                             書記官  施玉卿
中　　華　　民　　國　　96　　年　　5 　　月　　31　　日
【附錄本案論罪科刑法條】
刑法第309條第1項：
公然侮辱人者，處拘役或 3 百元以下罰金。
